【裁判字號】    89,訴,1132
【裁判日期】    900914
【裁判案由】    偽造文書等
【裁判全文】
臺灣高雄地方法院刑事判決                        八十九年度訴字第一一三二號
    公  訴  人  臺灣高雄地方法院檢察署檢察官
    被      告  亥○○
右列被告因偽造文書等案件，經檢察官提起公訴（八十九年度偵緝字第一一０號、八
十九年度偵字第八一二四號），本院判決如左：
    主  文
亥○○連續行使偽造私文書，足以生損害於他人，處有期徒刑貳年。
    事  實
一、亥○○分別於民國八十六年七月一日、八十七年一月十日起，自任會首召集如附
    表所示編號一、二所示之互助會，分別於每月一日、十日中午一點，在高雄市○○區○○街二十一號開標。於該互助會進行期間，亥○○竟基於意圖為自己不法
    所有及偽造暨行使偽造標單準私文書（標單係依民間互助會習慣足以表示各該會
    員以各該標金之標息標取各該合會用意之私文書）之概括犯意，分別於不詳時間
    之開標日，連續冒用參加上開二互助會活會會員癸○○、黃獅、寅○○、子○○
    名義，在空白紙上偽填不詳金額之標息，表明各該會員於競標時願付之標息而持
    以行使參加競標，共標得二萬元之互助會會款四次（癸○○、黃獅、寅○○、子
    ○○各一會）及一萬元之互助會會款三次（黃獅一會、寅○○二會），足以生損
    害於遭冒標之癸○○、黃獅、寅○○、子○○及各互助會之活會會員，致使辛○○、庚○○、卯○○、謝陳黎華、丙○○○、史其明等活會會員及各該被冒名之
    活會會員陷於錯誤，仍如數交付活會會款予亥○○收受，其所詐得之金額至少一
    百萬元，惟因無法查知其確實之冒標時間及所出之標息，致無法詳為計算其所詐
    取之詳細金額。嗣於八十七年十一月一日，史其財以一萬一千元標得上開二萬元
    之互助會會款後，被告即未如期將會款交予史其財，且避不見面，活會會員彼此
    間相互查證並計算活會會員人數不符後始發現上情。
二、亥○○明知其經濟狀況不佳，已無支付會款之能力，竟承前詐欺之概括犯意，於
    八十七年五月間，佯以願依各期標金繳納活會會款且於得標後繳納全額之死會會
    款而向天○○○表示欲參加其所召集每會一萬元之互助會，致天○○○陷於錯誤
    ，而允諾亥○○以自己及陳益山之名義參加如附表一編號三所示之互助會，期間
    每月二十五日下午一時，在天○○○位在高雄市前金區○○○路五十二巷二十五
    號家中開標，亥○○於參加該互助會後，旋於第一會、第三會、第五會、第六會
    即連續標得會款，而詐得會款共計一百十二萬七千元（時間、標金、金額均詳如
    附表二所示），嗣因被告於八十七年十一月月間未出面繳納死會會款，且逃匿無
    蹤，天○○○始知受騙。
三、案經辛○○、天○○○訴由臺灣高雄地方法院檢察署檢察官偵查起訴。
    理  由
一、訊據被告亥○○固不諱言於前揭時地召集如附表一編號一、二所示之互助會，其
    於八十七年十一月三日即逃匿他處未再開標，及以自己及陳益山名義參加天○○○所召集如附表一編號三所示互助會，分別於附表二所示時間標取會款之事實，
    惟矢口否認有何偽造文書、詐欺犯行，辯稱：癸○○、子○○、寅○○、黃獅均
    同意借標，又其於八十七年十月二十五日標取天○○○互助會會款後，仍有繳交
    死會會款，故無詐欺之意云云。惟查：
  (一)被告於前揭時地召集如附表一編號一、二所示之互助會，投標時會在空白紙上填
    載姓名、金額，以表明競標時願付之標息及會員，被告於八十七年十一月間即避
    不見面未再開標，且迄今仍未處理互助會會款之事實，業據證人即互助會會員辛○○、庚○○、午○○○、卯○○、丑○○、丙○○○、戊○○、黃獅、癸○○
    等於偵查、本院調查審理中證述在卷，核與被告供述相符，並有互助會會單影本
    各一紙附卷可稽。又被告於上開二互助會進行期間，未經癸○○、黃獅、寅○○
    、子○○之同意，即擅自以癸○○等四人之名義填寫標息參與競標，共冒標二萬
    元之互助會會款四次（癸○○、黃獅、寅○○、子○○各一會）及一萬元之互助
    會會款三次（黃獅一會、寅○○二會）等情，迭據證人癸○○、戊○○（癸○○
    之妻）、黃獅、寅○○、酉○○（寅○○之妻）、子○○於本院調查審理結證屬
    實，被告於偵查中亦坦認一萬元及二萬元之互助會均有冒標情事，且供稱：一萬
    元的冒標三會、二萬元的冒標三、四會，有冒標申○○（即黃獅）之會款，但事
    後有告訴黃獅，黃獅有同意，到最後時才冒標等語在卷（見八十九年度偵緝字第
    一一０號偵查卷八十九年三月二十九日、四月十三日訊問筆錄），足認上開證人
    證稱遭被告冒標互助會會款非虛，況由證人庚○○、辛○○、戊○○、丑○○、
    丙○○○、黃獅、午○○○、史其財、酉○○、子○○所述之每期會款標息並未
    完全相同，有互助會會單暨檢附之每期繳納金額資料在卷為憑，益足徵被告確有
    冒標戶助會之情事，是被告於本院調查審理中辯稱均得會員同意後而借標，並無
    冒標行為云云，顯係事後卸責之詞而無足採，其確有冒用會員名義標取會款一節
    ，已足認定。
  (二)又被告所召集如附表一編號一、二所示之互助會自起會時起至八十七年十一月間
    止會止，分別已開標十七會、十三會，其中二萬元互助會部分，已得標者計有：
    亥○○本人四會（以亥○○為名者二會、以林安全、陳太太為名者各一會）、丁○○一會、乙○○二會、巳○○一會（以上四會均為借標）、寅○○、癸○○、
    子○○、黃獅各一會（以上四會均為冒標）及黃太太、戌○○、甲○、壬○○、
    辰○○各一會，一萬元互助會部分已得標者則計有：亥○○本人三會（以亥○○
    為名者二會、以陳太太為名者一會）、乙○○、巳○○各二會（以上四會為借標
    ）、黃獅一會、寅○○二會（以上三會為冒標）及丙○○○（即朱太太）、己○○○（即李太太）、鄭小姐各一會等情，有被告所提出之互助會會員名冊暨得標
    紀錄附卷為憑，其中遭冒標部分已如前述，被告借標部分則經證人乙○○、丁○○、未○○（即巳○○之妻）分別證述在卷，證人甲○、壬○○、己○○○、丙○○○亦證稱曾標取會款等語明確，則由二萬元互助會所開標之十七會中，被告
    本人所標取（含向他人借標者）之會數即有八會，一萬元互助會所開標之十三會
    中，被告本人所標取者（含向他人借標者）有七會，即該二互助會所開標之會款
    近半數均為被告標取之情，參以被告於偵查中供稱：到最後時有冒標等語，及被
    告於八十七年十一月起未再開標，上開二互助會遭冒標會數各為四會、三會等節
    ，足徵被告於八十七年間即已陷於周轉困難，需憑藉向他人借標及冒標所得會款
    始得支應生活開支；而被告係於八十七年五月間，以自己及陳益山之名義參加天
    ○○○所召集如附表一編號三所示之互助會共四會，且旋於第一會、第三會、第
    五會、第六會即連續將四會會款全數標走之情，業據證人天○○○證述明確，核
    與被告供述相符，並有互助會會單一份在卷可佐，則由其於八十七年間經濟狀況
    欠佳，需賴向會員借標始能維持互助會之正常運作及其他開支之情況下，仍向天
    ○○○表示欲參加一萬元互助會四會，且於八十七年五月二十五日至十月二十五
    日之五個月間，即陸續將四會會款標走觀之，其冀圖藉標取互助會會款及以「以
    會養會」之方式，週轉金錢供已使用，至為灼然，應足徵其於參加天○○○之互
    助會之始，即有詐取會款之不法所有意圖。
  (三)綜上所述，被告既於附表一編號一、二所示互助會中有冒標及大量借標情事，且
    冀圖以參加天○○○所召集之互助會標取會款、以會養會，足見其明知自己經濟
    狀況困窘，無力支付會款，乃冒標自己所召集之互助會且參加天○○○所召集之
    互助會，是其有詐欺之不法意圖甚明，其空言否認犯行，要無足採。惟上開被告
    自任會首之互助會，因被告於本院審理中否認有冒標情事，而無法查知其確實冒
    標之時間及所出之標息，致無法詳為計算其所詐取之金額，惟該二互助會均採內
    標制，已分別開標十七會、十三會，且被告於偵查中供稱到最後始有冒標情事，
    則其至少詐得一百萬元，連同被告所陸續詐得之附表二所示互助會會款一百十二
    萬七千元，則其所詐得之金額達二百餘萬元。本件事證明確，被告犯行已堪認定
    ，應依法論科。
二、按民間互助會之標單，通常僅填寫一定之金額及姓名，如單從該記載內容上之形
    式觀之，殊無法瞭解其為何種用意之證明，而必須依據習慣或特約，始足以表示
    該一定之金額即為標取會款之利息，該姓名即為標取會款之會員，故偽造該標單
    應認為係偽造同法第二百二十條第一項以文書論之私文書（最高法院七十四年度
    台上字第五六一二號判決意旨參照）。又民法修正前之民間互助會，除有特別約
    定外，僅係會首與會員訂立之契約，會員與會員間並無法律關係存在，已得標會
    員，依據其與會首間之契約，無論由何人得標，均有按期繳交會款之義務，故會
    首假藉他人名義標取會款，其所詐取者，應僅限於尚未得標會員繳納之會款。核
    本件被告冒用會員癸○○、寅○○、黃獅、子○○之名義，偽造標單行使得標，
    詐取會款，足以生損害於冒標時仍為活會之會員所為，係犯刑法第二百十六條、
    第二百二十條第一項、第二百十條之行使偽造準私文書罪、及第三百三十九條第
    一項之詐欺取財罪（起訴書僅載刑法第二百二十條，而未列該條第一項，顯係漏
    載，爰更正之）；其意圖為自己不法之所有，參加天○○○所召集之互助會，詐
    取會款所為，則係犯刑法第三百三十九條第一項之詐欺取財罪。又被告偽造署押
    之行為，為偽造準私文書之部分行為，不另論罪；偽造準私文書復持以行使，偽
    造準私文書之低度行為應為行使偽造準私文書之高度行為所吸收，亦不另論罪。
    而其一個詐取行為，使多數活會會員同時受害，為想像競合犯。再其多次詐欺、
    行使偽造私文書之犯行，時間緊接，方法相同，且各觸犯構成要件相同之罪名，
    顯係各基於概括之犯意反覆為之，應各依連續犯之規定論以一罪，並依法加重其
    刑。另其所犯上開行使偽造私文書及詐欺罪間，有方法結果之牽連關係，應從較
    重之行使偽造私文書罪處斷。審酌被告利用召募民間互助會，自任會首之機會，
    冒標會款，且利用參加天○○○召集之互助會之機會，陸續標取會款後即避不見
    面，詐得其他活會會員金額二百多萬元，嚴重破壞經濟秩序，所生損害非輕，且
    犯後否認犯行，飾詞巧辯，力圖卸責，迄今復未與會員達成民事和解，惟已償還
    部分款項等一切情狀，酌情量處如主文所示之刑。至被告所冒標所用之標單，衡
    之一般民間互助會習慣，已於開標後丟棄滅失，故該標單上之上開偽造署押即無
    庸另行宣告沒收。
據上論斷，應依刑事訴訟法第二百九十九條第一項前段，刑法第五十六條、第二百十
六條、第二百十條、第二百二十條第一項、第三百三十九條第一項、第五十五條，罰
金罰鍰提高標準條例第一條前段，判決如主文。
中      華      民國      九十      年      九      月    十四    日
                                  臺灣高雄地方法院刑事第一庭
                                          法  官  黃  悅  璇
右正本證明與原本無異。
如不服本判決，應於判決送達後十日內，向本院提出上訴狀。
                                          書記官  沈      蘊
中     華     民     國     九十      年      九      月      十七      日
附表一：
┌──┬─────────┬─────┬───────┬────┐
│編號│會期              │每會金額  │人數（含會首）│        │
├──┼─────────┼─────┼───────┼────┤
│一  │八十六年七月一日至│二萬元    │二十五人      │內標制  │
│    │八十八年六月一日  │          │              │        │
├──┼─────────┼─────┼───────┼────┤
│二  │八十七年一月十日至│一萬元    │四十二人      │內標制  │
│    │八十九年六月十日  │          │              │        │
├──┼─────────┼─────┼───────┼────┤
│三  │八十七年五月二十五│一萬元    │四十一人      │內標制  │
│    │日至九十年八月二十│          │              │        │
│    │五日              │          │              │        │
└──┴─────────┴─────┴───────┴────┘
附表二：
┌──┬──────┬───────┬─────┬────────┐
│編號│標取時間    │活會數（扣除被│得標金額  │詐得金額        │
│    │            │告所參加者）  │          │                │
├──┼──────┼───────┼─────┼────────┤
│一  │87.05.25    │三六          │ 1300     │8700X36=313200  │
├──┼──────┼───────┼─────┼────────┤
│二  │87.07.25    │三五          │ 2000     │8000X35=280000  │
├──┼──────┼───────┼─────┼────────┤
│三  │87.09.25    │三四          │ 2200     │7800X34=265200  │
├──┼──────┼───────┼─────┼────────┤
│四  │87.10.25    │三四          │ 2100    │7900X34=268600  │
└──┴──────┴───────┴─────┴────────┘
附錄法條：
刑法第二百十六條：
行使第二百十條至第二百十五條之文書者，依偽造、變造文書或登載不實事項或使登
載不實事項之規定處斷。
刑法第二百十條：
偽造、變造私文書，足以生損害於公眾或他人者，處五年以下有期徒刑。


司法院資訊處製作；財團法人民間司法改革基金會備份。
